【裁判字號】    99,上易,139
【裁判日期】    990421
【裁判案由】    家暴傷害
【裁判全文】
臺灣高等法院臺南分院刑事判決         99年度上易字第139號
上  訴  人
即  被  告  甲○○
選任辯護人  黃昭雄律師
上列上訴人因家暴傷害案件，不服臺灣台南地方法院98年度易字
第1150號中華民國98年12月31日第一審判決（起訴案號：臺灣台
南地方法院檢察署98年度偵字第10398號） ，提起上訴，本院判
決如下：
    主  文
上訴駁回。
    事  實
一、甲○○與丁○○為夫妻關係，屬家庭暴力防治法第三條第一
    款之家庭成員，同住於台南市○區○○路270巷73弄24號住
    所。民國（下同）98年5月間，二人因故爭吵，丁○○在離
    家數日後，於同年5月12日上午10時50分許返回上開住所，
    甲○○因不滿丁○○離家，要求丁○○說明離家原因，丁○○未予理會，逕自進入上開住所內欲上樓時，甲○○遂基於
    強暴之故意，自後強拉丁○○之衣領，丁○○則奮力抵抗，
    抵抗過程中將佛桌旁的四層櫃掃掉，並以右手揮過去要將甲○○拉她的手撥掉，但甲○○手都沒有放開，丁○○乃遭甲○○強拉至門口，並因無法站立而跌倒坐在地上，甲○○進
    而以腳踢丁○○左大腿，丁○○因此受有「右頸抓痕發紅、
    擦傷（三處分別為4公分、5×3公分、1公分）」、「前胸挫
    傷、兩處發紅長條狀，分別為21公分及1公分」、「右尾指
    擦傷」、「右小腿擦傷（11×6公分）」、「左大腿擦挫傷
    （12×4公分、腫脹）」、「右前臂擦挫傷（10×5公分）」
    、「左手掌瘀挫傷（4×2公分、腫脹）、「右踝擦挫傷（二
    處分別為1公分、2×1公分）」、「右手掌瘀挫傷、腫脹（6
    ×7公分）」等傷害。
二、案經丁○○訴由台南市警察局第六分局報告台灣台南地方法
    院檢察署檢察官偵查起訴。
    理  由
一、認定犯罪所憑之證據及理由
（一）證據能力方面
    １按被告以外之人於審判外之言詞或書面陳述，除法律有規
      定者外，不得作為證據，刑事訴訟法第159條第1項定有明
      文。本件證人丁○○之警詢筆錄及台南市警察局第六分局
      大林派出所民眾言詞告訴記錄表，均屬被告以外之人於審
      判外之言詞陳述紀錄，為傳聞證述，且查無得例外取得證
      據能力之規定，均無證據能力。
    ２再按證人、鑑定人依法應具結而未具結者，其證言或鑑定
      意見，不得作為證據，刑事訴訟法第158條之3定有明文。
      又若以告訴人陳述其親身經歷之被害經過，作為認定犯罪
      事實之依據時，告訴人乃居於證人之地位，亦即其證據方
      法為證人，必須踐行有關證人之證據調查程序，除非其有
      依法不得令其具結之情形，否則若依法應具結而未具結時
      ，該告訴人有關被害事實之陳述，無證據能力，法院不得
      採其陳述作為判決之基礎，最高法院著有94年度臺上字第
      3825五號判決意旨可資參照。查證人丁○○於98年8月4日
      檢察官訊問時，既係以證人身分陳述其被害經過，揆諸上
      開說明，檢察官本應命其具結，惟證人丁○○並未依法具
      結（見偵卷5至6頁），是證人丁○○於偵查中所為陳述，
      亦無證據能力，均不得作為本案認定被告有罪之依據。
    ３除前述證據外，公訴人、被告及辯護人，均同意下述之供
      述或非供述證據之證據能力，本院審酌前開證據之作成或
      取得之狀況，並無非法或不當取證之情事，且亦無顯不可
      信之情況，並無證據力明顯過低之情形，復經本院於審判
      期日就上開證據依法進行調查、辯論，依刑事訴訟法第15
      9條之5規定，均具有證據能力，合先敘明。
（二）實體方面
    １被告甲○○與告訴人丁○○為夫妻，育有二子一女，台南
      市○區○○路二七○巷七十三弄二十四號為渠等共同生活
      住所，此有甲○○全戶戶籍資料查詢結果在卷可稽（見原
      審卷15至19頁），堪予認定。
    ２告訴人即證人丁○○於98年5月上旬某日 ，因與被告爭執
      而離家，同年5月12日上午10時50分許，告訴人返回上開
      住所，欲上樓時，與被告發生爭執，二人間發生肢體拉扯
      動作，告訴人在拉扯過程中跌倒。告訴人嗣於同日上午11
      時7分，經台南市立醫院醫師檢查結果，其身體有「右頸
      抓痕發紅、擦傷（三處分別為4公分、5×3公分、1公分）
      」、「前胸挫傷、兩處發紅長條狀，分別為21公分及1公
      分」、「右尾指擦傷」、「右小腿擦傷（11×6公分）」
      、「左大腿擦挫傷（12×4公分、腫脹）」、「右前臂擦
      挫傷（10×5公分）」、「左手掌瘀挫傷（4×2公分、腫
      脹）、「右踝擦挫傷（二處分別為1公分、2×1公分）」
      、「右手掌瘀挫傷、腫脹（6×7公分）」等傷痕，已據證
      人丁○○於原審審理時指訴綦詳（見原審卷48至52頁），
      並據提出台南市立醫院98年5月12日驗傷診斷書一紙（驗
      傷時間：98年5月12日11時7分，附有驗傷解析圖）在卷可
      佐，此部分之事實，亦堪認定。
    ３被告迭於偵審中坦承自後將證人丁○○由屋內樓梯處強拉
      至屋外門口之事實，核與證人丁○○此部分之證述相符，
      且證人即當時在場之被告之父乙○○與證人丙○○二人，
      於本院作證時，就當時在場之人之相對位置及被告如何將
      丁○○拉至門口之細節雖有若干不符，惟於「被告自後強
      將證人丁○○由屋內樓梯處強拉至屋外門口」之基本事實
      ，則證述一致，從而「被告基於強暴之故意，自後強將證
      人丁○○由屋內樓梯處強拉至屋外門口」之事實，亦堪認
      定。
二、對於被告辯解本院不採的理由
（一）被告及其選任辯護人辯解要旨
      辯稱：被告沒有抓告訴人丁○○衣領，被告是抓告訴人的
      左手上臂，也沒有傷害或踢告訴人丁○○，是丁○○自己
      蹲下坐在地上，且丁○○之傷痕亦非被告所造成云云。
（二）不採的理由
    １告訴人丁○○係因與被告爭吵始於98年5月上旬離家，被
      告於告訴人同年月12日上午返家後，有自後強將告訴人從
      樓梯處拉至門口等情，已如前述。
    ２告訴人丁○○於原審審理時指證：「我就直接進家門，往
      樓上走，才上一、二個階梯，被告就從後面強拉我的衣領
      ，一直拉，一直拖，將我拉到門口，我因為被被告一直拉
      ，無法起來，就坐在家門口的地下，被告就用腳踹我左大
      腿」、「我當時有反抗手亂揮，他有抓住我的手，但我已
      經不記得他是抓住我的那一隻手的何部位」、「除了左大
      腿的傷是被告踹之外，其他的傷都是被告在拉我的時候我
      有掙扎抗拒所造成的，但是我沒有辦法對抗他（指被告）
      的體力」等語（見原審卷49至50頁），對照被告供述：「
      我當時要求她到外面把話講清楚，我拉她手臂時，告訴人
      將四層櫃掃掉過，有揮手過來要將我拉她的手撥掉，但我
      的手都沒有放開」等語（見原審卷55頁），則告訴人顯係
      在非出於己意之情況下，遭被告施以強制力強拉至家門口
      ，其在遭強拉的過程中曾反抗而無效一節，足堪認定，益
      足證被告抓住告訴人強拉至家門口時，施力極重。
    ３告訴人證述事發後即騎車到台南市立醫院就醫，到醫院時
      大概當天上午11時，騎車至醫院途中並未發生擦撞、摔倒
      等交通事故等語（原審卷51頁），參以台南市立醫院驗傷
      診斷書記載告訴人主訴事件發生時間「 98年5月12日10時
      50分」，醫師驗傷時間「98年5月12日11時7分」，告訴人
      顯然在事發後即刻就醫。
    ４復參照台南市立醫院驗傷診斷書檢查結果欄記載告訴人身
      體有「右頸抓痕發紅、擦傷」、「前胸挫傷、兩處發紅長
      條狀」、「右尾指擦傷、右小腿擦傷、左大腿擦挫傷、右
      前臂擦挫傷、左手掌瘀挫傷、右踝擦挫傷」等傷害，所附
      驗傷解析圖並記載告訴人左、右手腕與左大腿處分別有腫
      脹情形，核與告訴人指訴遭被告強拉手及踹左大腿之情節
      ，並無違誤，被告否認踢告訴人，與事證不符，不足採信
      ；證人乙○○與證人丙○○二人證述沒看到被告踢告訴人
      云云此部分，依同一理由，亦無足採。又依台南市立醫院
      驗傷診斷書與驗傷解析圖所示，告訴人左、右手上臂處，
      並無何傷勢，告訴人右手的傷是在下臂與手掌處，且告訴
      人頸部有三處發紅抓痕，核與告訴人指陳被告係自後抓其
      衣領與手，強拉至門口等情相符，足認被告供承係拉告訴
      人左上臂，及否認抓住告訴人頸部衣領等語，與事證不符
      ，不足採信。又告訴人既遭被告施以強制力強拉至門口，
      其因反抗揮舞手腳掃落身旁傢俱物品，應係出於抗拒被告
      所施之不法侵害，此部分要不足為有利於被告之認定。
    ５驗傷診斷書所載告訴人之身體傷害，既與告訴人指陳遭被
      告強拉及踹左大腿等情節相符，自足認定驗傷診斷書所載
      告訴人之身體傷害與被告之強拉與踢踹行為間具有相當因
      果關係，被告空言抗辯告訴人之身體傷害，非其所造成云
      云，尚無可採。又被告雖一再否認有毆打告訴人之事實，
      然傷害人之身體，並非僅止於毆打行為，以強制力強拉他
      人身體，或以腳踢踹他人，均足以造成身體傷害之結果，
      被告此部分之所辯，亦無足採。
    ６證人王杉寶於警詢時雖陳述目睹其任職處所隔壁（即被告
      住所）傷害案，並稱：「老闆娘（指告訴人）早先就已經
      離家出走，忽然間回來要進去，隔壁老闆（指被告）就不
      讓她進去，但是老闆娘堅持要進屋內，於是在門口就與她
      丈夫拉扯，進而一直拉扯進入，我看情勢不對，我就跟著
      進去將他們二人分開，期間也沒有發生毆打情事，過不久
      二人就又跑到屋外，我就聽見『和仔』（指被告）對他妻
      子說，要交代為何要離家的原因，於是二人又在門外吵了
      十幾分，老闆娘又騎著車子離開了」等語，然證人王杉寶
      所述上開見聞事實，與告訴人、被告、證人乙○○、丙○○所述即告訴人是在進入住所後，自樓梯處遭被告拉至門
      外之本案事實不同，則證人王杉寶是否見聞被告將告訴人
      自屋內強拉至門口之行為過程，或其是否自始至終在場目
      睹告訴人與被告爭執之全部經過，非無疑義，從而證人王
      杉寶之證述，不足採為有利被告之認定。
    ７綜上所陳，告訴人指訴遭被告強拉及踹左大腿，造成身體
      傷害之情節，對照被告之供述，尚無違誤，且與台南市立
      醫院驗傷診斷書記載之傷勢相符，堪信為真實。被告上開
      之所辯，均無足採，其犯行堪予認定。
三、論罪科刑之理由
（一）按傷害罪，實包括傷害之故意及強暴之故意，應視其曾否
      發生傷害之結果，為區別傷害罪與強暴罪之標準，故以傷
      害之故意傷害人，固成立傷害罪；即以強暴之故意（對人
      之身體加以暴行），施暴行於人，結果致人傷害者，亦成
      立傷害罪。（陳樸生實用刑法一書659頁參照）。
（二）告訴人與被告係夫妻，為家庭暴力防治法所定之家庭成員
      ，家庭成員間故意實施家庭暴力行為而成立其他法律所規
      定之犯罪，應成立家庭暴力罪，家庭暴力防治法第3條第1
      款、第2條第2項分別定有明文。本件被告對告訴人基於強
      暴之故意，自後強拉即施暴行於告訴人，致告訴人後有前
      述之傷害，核其所為，係犯刑法第277條第1項傷害罪，並
      構成家庭暴力防治法第2條第2項所稱之家庭暴力罪。
（三）原審依上開事證，適用前述法律，並審酌被告無前科犯行
      ，素行良好，未以理性方式解決婚姻中之爭議，未由對方
      立場理解爭議原因尋求溝通解決方法，竟於有旁人在場之
      情況下，對結婚十數年之告訴人施以強拉、踢踹之家庭暴
      力，不顧念告訴人之尊嚴，犯後未檢討自身之暴力行為，
      猶以父權意識頻頻指責告訴人之非，兼衡告訴人所受傷勢
      尚非嚴重及二人婚姻關係不佳，經移付調解無法達成和解
      等一切情狀，量處拘役30日，並諭知易科罰金之折算標準
      。經核認事用法均無不合，量刑亦屬妥當，被告上訴否認
      犯罪，為無理由，應予駁回。
四、適用法律
    刑事訴訟法第368條。
本案經檢察官吳忠賢到庭執行職務。
中    華    民    國    99    年    4     月    21    日
                  刑事第三庭    審判長法  官    陳義仲
                                      法  官    宋明中
                                      法  官    蔡勝雄
以上正本證明與原本無異。
不得上訴。
                                      書記官    汪姿秀
中    華    民    國    99    年    4     月    21    日
附錄本案論罪科刑法條：
中華民國刑法第277條第1項
傷害人之身體或健康者，處3年以下有期徒刑、拘役或1千元以下
罰金。

司法院資訊處製作；財團法人民間司法改革基金會備份。
